臺灣臺北地方法院民事判決　　　　　　　95年度訴字第1732號
原　　　告　　己○○
訴訟代理人　　黃旭田律師
　　　　　　　劉姿吟律師
被　　　告　　戊○○○
　　　　　　　乙○○
　　　　　　　丙○○
　　　　　　　甲○○
　　　　　　　丁○○
共　　　同
訴訟代理人　　蔡文玲律師
上開當事人間請求返還借款事件，本院於中華民國96年3月21日
言詞辯論終結，判決如下：
    主      文
被告應連帶給付原告新台幣玖拾萬元，及自民國九十五年二月十
七日起至清償日止按年利率百分之五計算之利息。
原告其餘之訴駁回。
訴訟費用由被告連帶負擔。
本判決於原告以新臺幣拾萬元或同面額之中國信託商業銀行可
轉讓定期存單為被告供擔保後，得假執行。但被告如以新臺幣玖
拾萬元為原告預供擔保，得免為假執行。
原告其餘假執行之聲請駁回。
    事實及理由
一程序方面：按訴狀送達後，原告不得將原訴變更或追加他訴，
  但擴張或減縮應受判決事項之聲明者，不在此限，民事訴訟法
  第255條第1項第3款定有明文。原告起訴請求被告連帶給付原
  告新臺幣（下同）90萬元及自民國79年10月15日起至清償日止
  按年利率5％計算之利息，嗣於96年3月21日變更聲明請求被告
  連帶給付原告90萬元及自95年1月17日起至清償日止按年利率5
  ％計算之利息，所為核屬減縮應受判決事項之聲明，其變更應
  予准許。
二原告起訴主張：
  (一)訴外人林茂盛於79年10月15日向原告借款90萬元，並書立借
    據載明其如數親自點收無誤；嗣原告屢向林茂盛請求返還借
    款未果。林茂盛已於92年3月5日去世，被告戊○○○係林茂
    盛之妻，被告乙○○、丙○○、林亦君、丁○○係林茂盛之
    子，均為林茂盛之繼承人，且未辦理拋棄繼承或限定繼承，
    依民法第1147條、第1148條及第1153條第1項規定，被告應
    概括繼承林茂盛之權利義務。爰民法第478條規定，請求被
    告連帶返還借款90萬元及自支付命令送達翌日起算之法定遲
    延利息。
  (二)原告所提借據為真正：
    被告自承系爭借據上之印文很可能是林茂盛於台北銀行之印
    鑑章，並當庭提出該印鑑章（以下簡稱系爭印鑑章）。系爭
    借據上之印文與系爭印鑑章之印文，經法務部調查局鑑定後
    ，兩者相同，足證系爭借據為真正。
  (三)原告確有交付系爭借款給林茂盛：
    (1)系爭借據記載林茂盛於79年10月15日收受90萬元現金無誤
      ，原告於79年10月15日確實自銀行提領990,300元現金，
      足證原告當時提出該筆鉅款係用以借給林茂盛。原告提領
      金額略高出借款之金額，係為作為日常生活開銷之用。
    (2)依最高法院69年度台上字第3546號判例、69年度台上字第
      3868號判決、80年度台上字第2133號判決之要旨，可認系
      爭借據載明：「茲向己○○先生借到新台幣玖拾萬元正，
      上開現款本人如數親自點收無誤」等語，已足證明原告確
      實交付借款予林茂盛。
  (四)原告從未替被告或林茂盛保管印章。被告如主張借據印文係
    原告所盜蓋，應負舉證責任。
  (五)林茂盛借款何用，非原告所能置喙。原告曾向林盛茂及被告
    戊○○○催討，惟因不諳法律，故未以書面催討為憑。不得
    因原告於時效屆至之前一日行使權利，即謂原告居心不良。
    被告未提出任何證據證明已清償借款，仍應負返還借款之責
    任。
  (六)聲明：
    (1)被告應連帶給付原告90萬元，並自支付命令送達翌日即95
      年1月17日起至清償日止按年利率5％計付利息。
    (2)願以現金或同面額之中國信託商業銀行可轉讓定期存單供
      擔保請准宣告假執行。
三被告答辯稱：
  (一)原告未於起訴前定1個月以上之相當期限催告被告返還，即
    逕行起訴，依民法第478條後段之規定，其訴顯然不合法，
    原告應舉證證明其有催討之事實。又若有借款之事實，何以
    原告於林茂盛生前不請求返還，迄林茂盛過世後，遲至15年
    時效將屆時方起訴請求返還？林茂盛死無對證，且有關證物
    逾保存年限，原告之居心實有可議。
  (二)系爭借據雖經法務部調查局鑑定為相符，然系爭借據上之印
    文應係原告藉保管被告及林茂盛印鑑章之機會所盜蓋。因林
    茂盛與原告為同窗好友，之前其銀行帳目、報稅均交由原告
    處理。
  (三)原告所舉交付借款之事實，僅提供存摺之領款記錄，且該存
    摺之存提款紀錄均是整筆存入再整筆同額領出，顯然係為特
    定用途而存取。原告於79年10月15日提款990,300元，應有
    相對應金額之用途，與本件借款90萬元不符，該存摺顯為配
    合借款日期而提出。況若如原告所稱，林茂盛借款為清償貸
    款，可直接自銀行轉帳，其提領現金徒增風險，與常情不合
    。
  (四)退步言之，縱有原告所稱借款，亦早已清償。被告向地政機
    關調閱登記簿謄本，比對林茂盛向銀行貸款、設定抵押權、
    清償貸款及塗銷抵押權之記載，可知原告謂被告向其借款係
    為清償前一家銀行之貸款，並非事實。
  (五)聲明：
    (1)原告之訴及其假執行之聲請均駁回。
    (2)如受不利判決，願供擔保請准宣告免為假執行。
四本院之判斷
  (一)系爭借據上之印文為真正：
    (1)按「當事人主張有利於己之事實者，就其事實有舉證之責
      任。」民事訴訟法第277條前段定有明文。
    (2)原告主張：被告之被繼承人林茂盛於79年10月15日向原告
      借款90萬元等語，業據提出系爭借據為證。爭借據上之印
      文與被告所提系爭印鑑章之印文，經法務部調查局鑑定結
      果，其印文相同，有該局95年12月1日鑑定通知書附卷可
      稽，足證系爭借據上之印文為真正。
  (二)被告不能證明原告盜蓋系爭印鑑章：
    (1)按私文書經本人或其代理人簽名、蓋章者，推定為真正，
      民事訴訟法第358條定有明文。另依法律之規定，有使用
      文字之必要者，得不由本人自寫，但必須親自簽名，如有
      用印章代簽名者，其蓋章與簽名生同等之效力，民法第3
      條第1項、第2項亦有明文。而私人之印章，由自己或有權
      之人保管使用為常態，被人盜用為變態，主張變態事實者
      ，應負舉證之責任。
    (2)系爭借據之印文既為真正，除有確切反證外，推定為林茂
      盛所蓋章。被告雖辯稱：系爭借據上之印文應係原告籍保
      管林茂盛印鑑章之機會所盜蓋等語，然未據舉證其實以說
      ，難認可採。被告徒以原告與林茂盛為同窗好友，並曾為
      林茂盛處理銀行帳目及報稅等情，主張原告盜蓋系爭印鑑
      章，難認有據。
  (三)系爭借據可證明原告已於79年10月15日交付借款90萬元予林
    茂盛：
    (1)按「稱消費借貸者，謂當事人一方移轉金錢或其他代替物
      之所有權於他方，而約定他方以種類、品質、數量相同之
      物返還之契約。」民法第474條第1項定有明文。故消費借
      貸為要物契約，須以金錢或其他代替物之交付為成立要件
      ，如對於交付之事實有爭執，自應由主張已交付之貸與人
      負舉證責任；但貸與人提出之借據內，若載明所借款額業
      經借用人當日親收足訖無訛，應解為貸與人已盡舉證責任
      （最高法院79年台上第2722號、80年度台上字第2133 號
      判決可資參照）。
    (2)系爭借據上借款人林茂盛之印文既為真正，則系爭借據載
      明：「中華民國七十九年十月十五日」「茲向己○○先生
      借到新台幣玖拾萬元正，上開現款本人如數親自點收無誤
      」等語，依上開說明，即足證明原告已於79年10月15日交
      付借款90萬元予林茂盛。
    (3)參酌原告所提台北市第一信用合作社原告0000000000號帳
      戶存摺之記載，該帳戶曾於79年10月15日提領990,300元
      ，為被告所不爭執，亦可佐證原告貸予林茂盛之借款來源
      有據。被告雖以原告提領之金額高於本件借款金額，認原
      告提領該筆存款非為交付本件借款，惟原告僅係以上開帳
      戶之提領紀錄證明本件借款之來源，該提領紀錄既足以佐
      證原告於借款當日曾提領90萬元，則原告提領逾該金額部
      分，應認與本件借款無關，尚難因此認原告提領90萬元部
      分不實。
  (四)被告不能證明已返還借款90萬元：
    被告辯稱：縱有原告所稱借款，亦早已清償等語，雖舉林茂
    盛另向銀行貸款、設定抵押權、清償貸款及塗銷抵押權之紀
    錄，證明林茂盛曾有清償本件借款之資力，惟其紀錄均屬林
    茂盛與第三人間之關係，自不能證明林茂盛已返還本件借款
    。且縱然林茂盛借款後曾有資力清償，惟被告既不能證明有
    清償之事實，所辯難認有據。
  (五)原告已催告被告返還借款逾1個月以上之期間：
    按民法第478條規定：消費借貸未定返還期限者，借用人得
    隨時返還，貸與人亦得定1個月以上之相當期限催告返還。
    所謂貸與人得定1個月以上之相當期限催告返還，非謂貸與
    人之催告必須定有期限，祇須貸與人有催告之事實，而催告
    後已逾1個月以上相當期限者，即認借用人有返還借用物之
    義務。林茂盛向原告借款90萬元，既未定有返還期限，被告
    為林茂盛之繼承人，應依民法第1153條第1項規定，對林茂
    盛之債務負連帶責任，原告自得催告被告於1個月以上相當
    期間後返還。原告前聲請對被告發支付命令，業經被告於95
    年1月16日收受該支付命令（95年1月6日寄存於安和路派出
    所，95年1月16日發生送達效力），即與催告有同一效力，
    故本件消費借貸契約自95年1月16日經過1個月後之95年2月
    16 日即已終止，原告請求被告連帶返還借款90萬元，自屬
    有據，應予准許。
  (六)原告得請求被告給付自95年2月17日起之法定遲延利息：
    按消費借貸有利息之約定者，應於契約所定期限支付之，未
    定期限者，應於借貸關係終止時支付之；又給付有確定期限
    者，債務人自期限屆滿時起，負遲延責任；遲延之債務，以
    支付金錢為標的者，債權人得請求依法定利率計算之遲延利
    息，但約定利率較高者，仍從其約定利率。民法第477條前
    段、第229條第1項、第233條第1項亦分別定有明文。兩造間
    之消費借貸契約既於95年2月16日終止，則原告自得請求被
    告給付自95年2月17日起之法定遲延利息，逾此之利息請求
    ，則無依據，不應准許。
五綜上所述，原告依消費借貸及繼承之法律關係，請求被告連帶
  返還借款90萬元及自95年2月17日至清償日止按年利率5％計算
  之遲延利息，為有理由，應予准許；原告逾此部分之請求，為
  無理由，應予駁回。
六本件事證業已明確，兩造其餘主張陳述及所提之證據，經本院
  審酌後，認均不足以影響本判決之結果，均毋庸再予論述，附
  此敘明。
七本件原告勝訴部分，兩造分別陳明願供擔保請准宣告假執行或
  免為假執行，均核無不合，爰分別酌定相當之擔保金額，予以
  准許。至於原告敗訴部分，其假執行之聲請即失所附麗，應予
  駁回。
八據上論結，原告之訴為一部有理由，一部無理由，依民事訴訟
  法第79條、第390條第2項、第392條第2項，判決如主文。
中　　華　　民　　國　　96　　年　　 4　　月　　11 　日
                  民事第四庭  法  官  林玲玉
以上正本係照原本作成。
如對本判決上訴，須於判決送達後20日內向本院提出上訴狀。
中　　華　　民　　國　　96　　年　　 4　　月　　11 　日
                              書記官  江虹儀
